臺灣高等法院刑事判決　　　　　　　　　　　　　　九十一年度上訴字第一二六號
　　上　訴　人
　　即 自 訴人　丁○○
　　自訴代理人　卯○○
　　　　　　　　林慧君　律師
　　　　　　　　癸○○
　　被　　　告　己○○○社有限公司
　　兼　法　定
　　代　理　人　壬○○
　　被　　　告　戊　○
　　右　三　人
　　選任辯護人　柏有為　律師
　　被　　　告　辰○○
右上訴人因自訴被告等違反著作權法案件，不服臺灣臺北地方法院，中華民國九十年
十一月三十日第一審判決（九十年度自字第三一三號），提起上訴，本院判決如左：
    主  文
上訴駁回。
    理  由
一、自訴事實：
    自訴意旨略稱：自訴人於民國（下同）八十九年四月間，應己○○○社有限公司
    （下稱己○○○社）委聘，為該社預備出版之「青新國民小學英語課本第一冊」
    繪製全書插圖，該社並要求自訴人設計一個貫穿全書之動物漫畫主角，且該書之
    召集人即辰○○表示，希望該動物漫畫造型表現出雷同於北美洲甲○○遇困境即
    裝死之特性，惟自訴人繪製完成後，深覺該種造型（吐舌頭裝死）實在無恥之至
    ，遂為之名為「丑○○」，並認該等造型根本不適宜放入小學生使用之教科書中
    ，又值近日小學生自殺事件頻傳之際，豈能在小學教科書上再去強調裝死以突破
    困境之手段？萬一在小學生間流傳起來，後果豈堪設想？為防患未然免鑄成大錯
    ，自訴人乃向己○○○社該書主編子○○反應不願意將「丑○○」置入教科書內
    ，希望能改用積極正面之造型，彭主編對自訴人之顧慮亦深表贊同，惟該教科書
    召集人即辰○○卻堅持一定要使用該動物造型，自訴人見無法違逆其意，為免有
    違個人教育理念及原則，遂向己○○○社表示，請辰○○另行繪製其屬意之甲○○造型，而且絕對不能使用自訴人之「丑○○」，故雙方乃重新簽訂出版契約，
    並在第五條註明：「甲○○之構想、造型、繪製，均由羅青教授提供，概與甲方
    （即自訴人）無關」。不料，自訴人近日發現，己○○○社出版、辰○○繪製之
    「青新國民小學英語課本第一冊」插圖內所使用之動物造型竟完全抄襲自訴人所
    繪製之「丑○○」，經自訴人多方查證後發現，該書內的各個動物造型竟是被告
    辰○○將自訴人所繪製之原形圖稿影印後，以修正液塗去尾巴，僅將其左手或右
    手動作部分修改後重製，即對外號稱該造型係辰○○繪製之「甲○○」云云，其
    行為不僅極度渺視自訴人著作權之存在，且更已嚴重侵害自訴人之著作權。再者
    ，己○○○社原負責本案之主編子○○為秉持教育理念已離職，該教科書業務改
    由戊○ (出版社到院漏輸) 接手，壬○○ (出版社說經理) 及戊○亦係在明知該
    庚○○○○上之「甲○○」造型係辰○○擅自重製自訴人所繪製之「丑○○」、
    侵害自訴人著作權之情形下，竟再重新請人以電腦繪圖軟體照描後印製成冊，顯
    然共同侵害自訴人之著作權，因認告辰○○涉有著作權法第九十一條第二項罪嫌
    ，被告戊○、壬○○等人則犯有著作權法第九十三條第三款罪嫌，另被告己○○○社則應依著作權法第一百零一條第一項處罰。
二、法律規定及判決先例：
    按犯罪事實應依證據認定之，無證據不得推定其犯罪事實，又不能證明被告犯罪
    者，應諭知無罪之判決，刑事訴訟法第一百五十四條、第三百零一條第一項分別
    定有明文。又刑事訴訟法上所謂認定犯罪事實之證據，係指足以認定被告確有犯
    罪行為之積極證據而言（最高法院二十九年上字第三一○五號判例參照）。又告
    訴人之告訴（自訴人之自訴亦同），係以使被告受刑事訴追為目的，是其陳述是
    否與事實相符，仍應調查其他證據以資審認（最高法院五十二年臺上字第一三０
    ０號判例意旨參照）。
三、自訴人指訴之論據：
    自訴人指被告等涉有右揭犯嫌，無非以自訴人之指訴、自訴人所提出所謂「丑○○」之原圖影本一紙（卷附原審卷 (下同) 自證一）、乙○○○○影本一件（卷
    附自證二）、被告辰○○抄襲自訴人「丑○○」之圖稿影本八張（卷附自證三）
    及「青新國民小學英語課本第一冊」節印本影本一份（卷附自證四）等為其論據
    。
四、被告等之供述及辯解：
    訊據被告等人固供承確實有在「青新國民小學英語課本第一冊」中以「甲○○」
    （即自訴人所謂之丑○○，卷附自證四）造型作為貫穿全書之動物漫畫主角等情
    不諱，惟堅決否認有何違反著作權法犯行，辯稱：緣己○○○社於八十八年五月
    間與被告辰○○簽訂出版契約，委託被告辰○○主編國民中小學英文課本，該「
    甲○○」造型設計（卷附被證二）及甲○○丙○○○（卷附被證八）係辰○○自
    行創作，欲以之作為貫穿全書之動物漫畫主角，乃將「甲○○」之造型設計圖稿
    由己○○○社人員交給製作插圖之美編即自訴人，嗣自訴人自行修改「甲○○」
    之造型設計圖稿後再交由被告辰○○最後定稿（即卷附自證四），其實自訴人所
    繪「丑○○」係抄襲自被告辰○○創作的「甲○○」等語。
五、本院之判斷：
（一）著作權法所保護之著作及將他人之立體著作以平面形式再現是否構成重製或改
      作之認定：
  １、著作權法所保護之著作及自行創作或模仿抄襲之判定準據：
按著作權法所謂之著作，係指屬於文學、科學、藝術或其他學術範圍之創作，
      著作權法第三條第一項定有明文。凡本於自己獨立之思維、智巧、技匠而具有
      原創性之創作，即享有著作權。其所謂之創作，需具原創性及創造性，將人之
      內心思想、情感，藉語言、文字、符號、繪畫、聲音、影像、肢體動作......
      . 等表現方法，以個別獨具之創意表現於外者而言，即著作權法所保護之著作
      ，必須是人類精神所為之「創作」，且需具備學說上所謂之「原創性」，亦即
      其精神作用之程度，需足以表現出創作者之個性及獨特性，始有給與排他性著
      作權保護之必要。作品如非著作人獨立創作之結果，而屬習見之圖（造）形或
      抄襲重製而來，即非以個別獨具之創意表現於外，並無原創性可言，當然非屬
      著作權法第三條第一項第一項第一款所規定之著作，而在判斷究係自行創作抑
      為模仿時，除應審認二者有無實質之相似外，該另行創作之人曾否接觸原著作
      物，亦屬重要之參考資料，即認定抄襲之要件有二：１接觸、２實質相似，又
      所稱「實質相似」之判定標準，係指「二者....... 雖非精確之複製（exaut
      coping），惟內容相同者，均屬雙方著作之重要部分（material andsubstant
      ial），顯已構成實質之近似（substantial similarity）」(最高法院八十一
      年度台上字第三○六三號、八十九年台上字第七七○六號、八十九年台上字第
      二七八七號、九十年台上字第二四二八號等判決及臺灣高等法院八十三年度上
      易字第二九八○號判決意旨參照）。
  ２、將他人之立體著作以平面形式再現是否構成重製或改作之判定準據：
      按「重製權：指不變更著作形態而再現其內容之權。如為圖形著作，就平面或
      立體轉變成立體或平面者，視同重製。」、「未經著作權人同意或授權者，就
      他人平面或立體圖形仿製、重製為立體或平面著作者，視為侵害著作權。」民
      國七十四年著作權第三條第二十三款、同法第二十八條第一項第六款（七十九
      年一月二十四日修正為第七款）定有明文。另所謂圖形著作，在七十四年著作
      權法時期，包括卡通、漫畫、連環圖等（七十四年著作權法第三條第十二款參
      照，現行法則屬美術著作）。基此，當時未經著作權人同意或授權，將他人平
      面或立體之圖形著作仿製、重製為立體或平面著作者，均視同重製，而屬侵權
      行為。查八十一年六月修正著作權法時，雖將舊法第三條第一項二十三款有關
      圖形著作平面或立體互轉者視同重製之規定及第二十八條第一項第七款之規定
      刪除，惟由其修正理由說明（略以）：「....... 二、按現行條文旨在規定侵
      害著作權行為，凡有該條第一項各款之行為者，即為侵害著作權，殊無再於序
      文以擬制之立法體例，規定為『視為侵害著作權』之必要。又著作財產權之各
      項權能，修正條文第廿二條至第廿九條已有明定，其侵害行為態樣，於第九十
      一條以下亦已詳為規定，本條第一項各款無規定之必要，應予刪除。」觀之，
      修正意旨似將就他人平面或立體圖形仿製、重製為立體或平面著作之行為當然
      視為侵害著作權，並非在改變著作權法上有關平面與立體或立體與立體著作間
      有關重製定義之解釋，最高法院八十六年度台上字第五二二五號判決亦採相同
      之見解，該判決略以：「....... 如立體物上以立體形式單純性質再現平面美
      術或圖形著作之著作內容者，亦為著作權法第三條第一項第五款所定之重製行
      為，例如將小鴨卡通圖製成小鴨玩具（立體物），該玩具再現小鴨卡通圖之著
      作內容者，即為重製行為，未再現小鴨卡通圖之著作內容者，則為實施行為。
      非謂將平面之美術或圖形著作轉變為立體形式均概稱為實施行為，不受著作權
      法之規定，....... 故立體物上除以前述立體形式單純性質再現平面美術或圖
      形著作之著作內容者外，尚另有新的創意表現，且此有創意之立體物復為著作
      權法第五條第一項所例示保護之著作，此立體物即為著作權法第六條第一項所
      稱之『衍生著作』，亦受著作權法之保護。從而立體物製成者，自亦需取得平
      面美術或圖形著作財產權人之同意，否則即有侵害著作權人（改作權）之情形
      。」，依該判決之意旨，將他人之平面著作在立體物上以立體形式單純內容再
      現，如無創意，構成著作之重製，如有創意，則可構成改作。又著作權法第三
      條第一項第五款所稱重製係指以印刷、複印、錄音、錄影、攝影、筆錄、或其
      他方法有形之重製行為而言，並非以重複製作後所呈現之平面或立體形式為區
      別標準，故將平面之美術或圖形著作轉變為立體形式究屬重製、抑或實施行為
      ，自需就該平面之美術或圖形著作與轉變後之立體物加以比較認定。如美術或
      圖形著作之著作內容係以平面形式附迫於該立體物上者，固為美術或圖形著作
      之重製行為；如在立體物上以立體形式單純性質再現平面美術或圖形著作之著
      作內容，亦屬同法第三條第一項第五款規定之重製行為；如在立體物上以立體
      之形式重新表現原平面之美術或圖形著作之著作內容，而有新創意表現成為新
      創作者，應屬改作（最高法院九十年台上字第四二○號、八十八年台上字第九
      五九號等判決意旨參照）。上開判決雖未對立體著作以平面形式再現是否重製
      或改作一節表示意見，惟依照法律解釋之基本原則，應無另作不同解釋之理。
（二）甲○○丙○○○造型創作人之認定：
  １、甲○○丙○○○造型係巳○○與寅○○二人之共同創作：
      依證人寅○○於本院九十一年三月十四日訊問時證稱：「（問：丙○○○之創
      作過程？）：：在還沒有製作丙○○○之前，我都沒有看過被告辰○○設計的
      圖案，做丙○○○只有我與巳○○，我是根據我前後整合甲○○的資料所製作
      的，在創作的過程中，我是根據我的甲○○在第十頁的資料做為參考，材料是
      巳○○準備的，我有剪頭型、耳朵、眼睛、嘴巴，有時巳○○是縫也會幫忙裁
      剪。」、「（問：丙○○○的頭型，係如何剪裁？）我是先剪頭型再修整，以
      利手的實際操作，當時為了想表現甲○○的一個家族，用頭髮表現性別、長幼
      ，眼睛的部分，先減半個圓，再貼上去，有時巳○○也會剪，我再修飾，眼睛
      打X也是我的構想，當時製作的丙○○○也有打X、吐舌頭的造型。」、「（問
      ：你的圖形中，有無眼睛閉起來、打X的造型？）我的設計圖，眼睛也有打X，
      表示睡覺或死亡，還有半開半閉的造型，在我的設計圖第十頁也有這個造型，
      嘴巴伸舌頭也是我的造型設計。」等語（見本院九十一年三月十四日訊問筆錄
      ），於本院審理中復證稱：「（問：丙○○○係如何製作？）我參與庚○○○○是子○○打電話給我，在八十八年十二月六日打給我的，證人子○○當時有
      找三位要畫甲○○的卡通造型，用作為庚○○○○的插畫，三位就選中我，庚○○○○的人物造型設計由我來畫，己○○○社有限公司沒有委託我製作丙○○○，只有畫造型、漫畫，且在製作丙○○○之前也有開過會議，被告己○○○社有限公司跟我約定庚○○○○的插畫，而甲○○是串場人物，是庚○○○○的附加教材：：在八十八年十二月十九日開完編輯會議後，證人巳○○要我
      到他的工作室去做丙○○○，我之前是作美術編輯的工作，之後從事插畫的工
      作，當時被告辰○○是庚○○○○的總召集人，要我協助巳○○製作丙○○○
      ：：在還沒有製作丙○○○之前，我都沒有看過被告辰○○設計的圖案，做丙○○○只有我與巳○○，我是根據我前後整合甲○○的資料所製作的，在創作
      的過程中，我是根據我的甲○○在第十頁的資料作為參考，材料是巳○○準備
      的，我有剪頭型、耳朵、眼睛、嘴巴，有時巳○○是縫也會幫忙裁剪，當時我
      有帶設計圖到巳○○的工作室去做丙○○○，只有我與巳○○二個人在製作丙○○○，我在前次開庭有庭呈我的設計圖形十二張，我是根據這個設計圖製作
      丙○○○的，：：在八十八年十二月十九日的編輯會議，在桌上並沒有任何的
      丙○○○，在八十八年十二月二十六日證人巳○○的工作室才製作出丙○○○
      ，製作完成的丙○○○如上證二所示（見本院九十一年七月二十五日審判筆錄
      ），另證人巳○○於本院調查、審理中亦證陳確有要證人寅○○至其工作室協
      助製作丙○○○情事（見本院九十一年七月二十五日審判筆錄），雖證人寅○○於九十一年二月十九日本院調查時證陳：「是被告辰○○的太太巳○○叫我
      過去時，羅太太的布、剪刀、線都已準備好，：：，我們約一點半去的，我下
      午五點半離開，我當時是剪頭型，立體化是被告辰○○的太太縫的，但我有剪
      眼睛、鼻子，我也會加以修飾，：：，當時上面的部分已完成，下半身我就不
      清楚，：：我下午五點半離開，當時下半身還沒縫製好。」（見本院九十一年
      二月十九日訊問筆錄第四頁倒數第五行），於其離去時尚未完成該布偶下半身
      ，惟該布偶之上半身即頭部乃其整體造型之主要部分，證人寅○○既參與製作
      ，應認甲○○丙○○○造型係巳○○與寅○○二人之共同創作，要無疑義。自
      訴人主張甲○○丙○○○造型係寅○○創作，被告辰○○辯稱係其創作，均非
      事實。至於證人巳○○於本院審理中證稱：在八十八年七月就有製作丙○○○
      ，完成丙○○○二號及三號成型，一號是在更早之前就已完成的，是在證人寅
      ○○之前就有製作丙○○○出來，後來證人寅○○來我的工作室，丙○○○四
      、五號就已成型，證人寅○○只有剪一塊布，而本案的丙○○○是我獨立完成
      的，是在八十八年十一月二十九日完成的云云（見本院九十一年七月二十五日
      審判筆錄），惟與證人寅○○所證顯有出入，被告辰○○亦從未述及證人寅○○協助巳○○參與甲○○丙○○○造型製作之前，丙○○○一號、二號及三號
      即已成型，既已成型，巳○○又何需要求證人寅○○於八十八年十二月二十六
      日至其工作室製作丙○○○？又如證人寅○○參與甲○○丙○○○造型製作之
      時，已有成型之丙○○○一號、二號及三號，何以不拿出供製作之參考，尤其
      被告辰○○及證人巳○○均一致指稱寅○○於八十八年十二月二十六日參與甲○○丙○○○造型製作之時，僅完成上半身縫製，布偶之整體造型尚未全部完
      成，則巳○○所證「寅○○來我的工作室，丙○○○四、五號就已成型」、「
      本案的丙○○○是我獨立完成的，是在八十八年十一月二十九日完成的」云云
      ，查無積極證據足資證實，亦與事實不符，證人巳○○為被告辰○○之妻，所
      為證言難免偏頗，不足採信。
  ２、寅○○與巳○○二人共同製作甲○○丙○○○造型時是否參考被告辰○○之相
      關甲○○造型圖稿之判斷：
      按被告辰○○雖於本院九十一年三月十四日調查時提出之甲○○造型設計圖七
      張（見本院卷第一一九頁至第一二五頁），並於原審提出被證九號（即上證十
      一號），主張該造型係其所創作云云，惟查：證人子○○於原審九十年七月二
      十七日即證稱：「（問：被證九你有無看過？）沒有看過。」（同上證十），
      於鈞院九十一年四月十八日庭訊筆錄亦證稱：「（問：提示被告辰○○所畫的
      甲○○的七張造型設計圖樣，有無看過？）：：被告辰○○提出的P5、P6、P7
      頁我當時都沒有見過。」（同上證九），此外，證人寅○○亦於本院九十一年
      三月十四日調查時證稱：「：：在還沒有製作丙○○○之前，我都沒有看過被
      告辰○○設計的圖案，（八十八年十二月二十六日）做丙○○○只有我與巳○○，我是根據我前後整合甲○○的資料所製作的，在創作的過程中，我是根據
      我的甲○○在第十頁的資料作為參考，材料是巳○○準備（見本院九十一年三
      月十四日訊問筆錄、九十一年七月二十五日審判筆錄）、「（問：提示原審被
      證九，你離開工作之前，有無看過這張圖？）我沒有看過：：」、「（問：提
      示被告辰○○所繪製甲○○造型設計七張，有無看過？何時看過？）辰○○所
      繪製甲○○造型的第一、三張我有看過，是被告辰○○傳真給我的：：時間是
      我將設計圖傳真給被告己○○○社有限公司之後：：」，復稱：丙○○○製作
      過程，沒有參考過被告辰○○的甲○○造型設計三的圖樣製作：：伊之設計圖
      ，眼睛也有打ｘ，表示睡覺或死亡，還有半開半閉之造型，在伊之設計圖第十
      頁本院卷一三六頁）也有這個造型，嘴巴伸舌頭也是伊之造型設計（見本院九
      十一年三月十四日訊問筆錄），參諸證人寅○○所提甲○○造型圖樣比圖設計
      稿中，甲○○造型設計眼睛確有打ｘ，亦有嘴巴伸舌頭之造型，有該甲○○造
      型圖樣比圖設計稿附卷足據（見本院卷第一三五頁、第一三六頁），可見證人
      寅○○所證其與巳○○二人共同製作甲○○丙○○○造型時未參考被告辰○○
      之相關甲○○造型圖稿，並非全然無據，此外，復無證據足以證明證人寅○○
      所證其與巳○○二人共同製作甲○○丙○○○造型時參考（重製或改作）被告
      辰○○之相關甲○○造型圖稿，被告辰○○稱甲○○丙○○○造型係其創作云
      云，洵非可採。
（三）自訴人所繪製自證一號丑○○係看過被證八號 (即本院卷三四一頁反面) 之甲○○丙○○○始行繪製之認定：
      證人即本案主編子○○於原審到庭結證稱：「（這個案子的插圖是否由自訴人
      接手？）一開始不是，後來是由自訴人接手，八十九年四月底。」、「（你提
      供何資料給自訴人參考？）從網路上下載的甲○○照片，和一些生態文字敘述
      。」、「（為何羅青塗改和畫草圖？）因為自訴人畫出來我拿到編輯會議討論
      ，後來討論請林副總編拿這張和羅青教授溝通，回來的樣子就改過成上面那樣
      了。」、「（羅青與你談教科書的構想提供那些資料？）羅青用毛筆畫的那些
      。」、「（有無看過被證二？）有，在會議上展示過，是在自訴人畫丑○○前
      。」、「（有無看過布偶？）有，我有將照片給自訴人看過，是在自訴人畫丑
      ○○前，他是看布偶的照片畫丑○○的。」、「（自證一是看過布偶後自訴人
      才畫的嗎？）是。」等語（見原審九十年七月二十七日訊問筆錄），其於本院
      審理時稱：「我有拿丙○○○的照片給自訴人丁○○看，然後丁○○就提出附
      件二（即其所稱之「快樂鼠」）」等語（見本院九十一年四月十八日訊問筆錄
      ），證人辛○○於原審到庭結證稱：「（有無看過布偶？）有，於八十九年三
      月八日早上請他太太將布偶交給我，在國民小學試教。」等語，又自訴人於九
      十年六月七日提出原審之自訴補充理由狀已陳明，其在接受己○○○社委繪製
      、設計「青新國民小學英語課本第一冊」之動物造型時，己○○○社有提供一
      只手套造型布偶等情，及自訴人於九十年六月二十九日原審訊問時亦陳稱：「
      我當初會畫這個造形，是因為有一個很粗糙的布偶，他們發給我一張布偶的照
      片。我將他設計成平面，因為我認為「丑○○」不適合小朋友的教科書，請被
      告不要用將它放進教科書中，可是我其他整本書的插畫已經完成，所以才會簽
      下這張契約。」、「（為何會畫完後命名為丑○○？）因為被告要求我畫甲○○，我畫完後覺得它不適合放入教科書，所以把它叫做丑○○，我為了要把它
      與甲○○做區別。我有保留丑○○的著作權，不讓別人使用。」、「（是否看
      到被證二？）我沒有看過被證二，我看到的是一個粗糙的布偶，沒有這麼精緻
      。」、「（是否看過被證八的布偶？）有。」各等語，足見自訴人於繪製自證
      一號丑○○前，確已看過被證八號之甲○○丙○○○，洵可認定。
（四）自訴人繪製其所稱之丑○○造型係抄襲自甲○○丙○○○造型之認定：
  １、根據上開證人子○○、辛○○及自訴人之陳述，顯然自訴人在繪製其所稱之丑
      ○○前已見過上開甲○○丙○○○（卷附被證八），如上所述，自訴人之前既
      已接觸過該甲○○丙○○○、且該甲○○丙○○○與自訴人稱其本人所繪製之
      卷附自證一「丑○○」造型二者間雖非精確之複製（exact coping），惟其中
      內容相同之閉眼睛、吐舌頭之卡通鼠造型，均屬雙方著作之重要部分（
      material and substantial），顯已構成實質之近似（su bstantial
      similarity），任何人一望即知其參考布偶照片後所繪出之圖稿即為「丑○○
      」，絕非其所稱之「快樂鼠」。揆諸上開說明，自訴人在「接觸」上開「甲○○」立體著作及圖形著作後，修正甲○○圖樣所繪圖像（即其所稱之「丑○○
      」），所繪製之卷附自證一「丑○○」造型，因與「甲○○」「實質相似」（
      均為閉一眼，吐舌頭之造型），已屬抄襲甲○○丙○○○造型之著作，應可認
      定。參酌自訴人對卷附被證十承認原係其所繪製欲作為本案貫穿全書之動物漫
      畫主角造型，而該造型明顯與卷附被證十一之１歡喜鼠、２快樂鼠無論在技法
      、構圖及整體形態均顯然相似，與３丑○○則又截然不同，益證該丑○○造型
      係抄襲自被告辰○○上揭所謂之甲○○造型，尤無疑義。另衡諸證人子○○於
      本院九十一年四月十八日調查時證稱：「我有拿丙○○○的照片給自訴人丁○○看，然後自訴人丁○○就提出附件二所示的圖片，作為串場的人物，：：但
      被告辰○○對附件二的造型有意見，要求我改正，要求簡單一點的，要把串場
      人物裝死的表情畫出來，我就把意思轉達給自訴人丁○○，自訴人丁○○就畫
      出附件三的造型圖片：：」可稽（見本院九十一年四月十八日訊問筆錄），益
      見自訴人最先所提附件二甲○○造型設計並無閉眼吐舌頭裝死之表情（見本院
      卷第頁八十六頁、第八十七頁），嗣經參考丙○○○，始改正為閉眼吐舌頭裝
      死之造型，至為明顯。自訴人竟稱其參考布偶照片係先繪出「快樂鼠」，待子
      ○○轉達需有裝死表情後，其再以笨拙筆法描繪，配合眼睛打ｘ，吐舌頭之裝
      死造型而設計出丑○○（見自訴人刑事辯論意旨狀第四頁第六行以下），該說
      法明顯違背常情，另自訴人指稱：伊乃專業之插畫畫家，其畫風多變，常須應
      客戶之要求而改變繪圖之風格，否則無法於競爭激烈之業界生存，有自訴人所
      繪製之各種風格造型圖樣可資參考，自訴人之丑○○造型係採用自訴人於八十
      六年間發表之十二星座人物造型之輪廓，加上自訴人所創作快樂鼠之部分造型
      ，再配合上眼睛打X，吐舌頭之裝死造型所創作而成， 並非抄襲系爭手套布偶
      之相片而來，以丑○○造型與歡喜鼠、快樂鼠造型於技法、構圖及整體型態截
      然不同為由，認定丑○○非自訴人所創作，即有謬誤云云，惟甲○○造型以閉
      一眼，吐舌頭為其特色，反觀自訴人為該教材所畫之老鼠造型（詳原審被證十
      號、被證十一號），不僅並未有閉眼，吐舌造型，且顯然係以專業之美術筆所
      繪，與其所稱「丑○○」之風格完全不同，稱係其創作，尚無可採。
  ２、查被告青新公司於八十九年九月廿六日與自訴人就「英文課本第一冊（含課本
      、教師手冊）插圖」出版發行事宜所簽訂「己○○○有限公司乙○○○○」時
      ，特別於第五條約定「本著作中之甲○○構想、造型、繪製均由羅青教授提供
      ，概與甲方（即自訴人）無關。」（詳原審自證二號），自訴人於九十年六月
      二十九日原審訊問時陳稱：「我當初會畫這個造形，是因為有一個很粗糙的布
      偶，他們發給我一張布偶的照片。我將他設計成平面，因為我認為「丑○○」
      不適合小朋友的教科書，請被告不要用將它放進教科書中，可是我其他整本書
      的插畫已經完成，所以才會簽下這張契約。」、「（為何會畫完後命名為丑○○？）因為被告要求我畫甲○○，我畫完後覺得它不適合放入教科書，所以把
      它叫做丑○○，我為了要把它與甲○○做區別。我有保留丑○○的著作權，不
      讓別人使用。」、「（是否看過被證八的布偶？）有。」等語，惟自訴人於簽
      約時既已完成整本書的插畫，被告青新公司係出資聘請自訴人繪製插圖，當無
      僅供己○○○社開會討論之用而已，自訴人亦無禁止青新公司或其指定之人使
      用該插圖之理，是雙方所訂出版契約第五條約定「本著作中之甲○○構想、造
      型、繪製均由羅青教授提供，概與甲方（即自訴人）無關。」（詳原審自證二
      號），其真意應係不願將丑○○放進教科書中，如將丑○○放進教科書中，亦
      視為羅青教授提供，概與自訴人無關，以撇清其與教科書中丑○○之關係（如
      自訴人於本院審理中所言，小學生模仿丑○○閉眼吐舌頭裝死，甚或自殺之後
      果），依契約之文義並無禁止使用該丑○○圖稿或如被告辰○○如此喜愛甲○○裝死之造型，請被告辰○○自行設計提供之意，自訴人主張其所以與青新公
      司有前揭契約第五條之約定，純因其自行繪出丑○○後，深覺該造型不適合小
      學生，遂堅持青新公司不得使用該圖稿，雙方並於合約第五條作出前揭約定，
      以達「被告辰○○應自行提供甲○○圖，並保障丑○○漫畫不發表意願」之目
      的云云，其說法與契約之文義明顯扞格，委無足取。況茍其真意如此，其大可
      於合約第五條明文要求「青新公司不得使用甲方（即自訴人）所繪之丑○○」
      ，甚至將其所繪圖稿作為該合約之附件，以求慎重，其竟捨此不為，顯見其說
      法並非事實。
（五）自訴人繪製其所稱之丑○○造型是否受著作權法之保護問題：
  １、自訴人抄襲自甲○○丙○○○造型繪製其所稱之丑○○造型是否為具有創意之
      改作而受著作權之保護？
      自訴人所繪之「丑○○」既與「甲○○」布偶「實質相似」（均為閉一眼，吐
      舌頭之造型），依前開說明，其將「甲○○」立體著作重製為「丑○○」之平
      面著作之行為，因不具有「新的創意」，當然不受著作權法之保護。自訴人以
      丑○○造型與手套布偶造型比較，丑○○造型乃係一生動、完整之卡通人物，
      與手套布偶僅係毫無生氣、軟趴趴的姿態全然不同。況且系爭丑○○造型多出
      腳、口袋、尾巴等設計，亦明顯與手套布偶不同。至於二者共通之眼睛打Ｘ，
      吐舌頭之表情，乃漫畫家於表現「裝死」表情時慣用之表現方式，此有漫畫圖
      示可查（上證十二），是以自訴人於創作丑○○造型時以眼睛打Ｘ、吐舌頭之
      方式表現出裝死之表情，亦屬尋常，認丑○○造型具有創意而應受著作權之保
      護云云，要無可採。
  ２、被告辰○○修正自訴人所繪製丑○○造型並採為「青新國民小學英語課本第一
      冊」插圖，並無侵犯自訴人著作權可言：
      查自訴人於繪製出系爭丑○○造型供己○○○社開會討論後，己○○○社之法
      定代理人壬○○即請被告戊○將自訴人之丑○○造型交被告辰○○，被告辰○○於自訴人之丑○○造型上以修正液修改，並於其下另行繪製二個小的草圖，
      表示可以丑○○造型亦可以變換不同姿勢或角度，此固有證人子○○於原審九
      十年七月二十七日之證詞：「（問：提示自證五，有無看過？是誰畫的？）有
      ，自訴人畫的，塗改的部分是羅青教授塗改的。（問：下面兩個較潦草的草圖
      是誰畫的？）羅青（問：為何羅青要塗改和畫草圖？）因為自訴人畫出來我拿
      到編輯會議討論，後來討論請林副總編拿這張和羅青教授溝通，回來的樣子就
      改過成上面那樣了。」（上證十）以及本院九十一年四月十八日調查時證稱：
      「（問：提示九十一年四月三日自訴人丁○○聲請狀內的附件一、二、三係何
      時見過？）：：我們當時有討論到對於裝死的表情認為不太好，結果總經理兼
      法定代理人壬○○責成副總編輯被告戊○跟被告辰○○溝通，開會結束後，被
      告戊○就把附件三的圖形拿去給被告辰○○，被告戊○前往與被告辰○○溝通
      後，被告辰○○對於自訴人丁○○所畫的附件三的圖片造型非常滿意，被告辰
      ○○並在附件三的下方並畫有甲○○翻滾、走路的二個圖形，被告辰○○有將
      該造型的尾巴修正液塗掉，腹部也有用修正液修飾如本院自證一的圖形所示（
      按：應為原審自證五之誤）。」可證（同上證九），堪信為真，惟自訴人繪製
      其所稱之丑○○造型係抄襲自甲○○丙○○○造型，因不具有「新的創意」，
      當然不受著作權法之保護，業如前述，而被告辰○○係己○○○社委聘擔任籌
      編「青新國民小學英語課本第一冊」之召集人，自訴人係被告青新公司出資聘
      請繪製插圖，則自訴人於繪製完成其所稱之丑○○造型，依約交付青新公司再
      轉交召集人即被告辰○○審核修改，將該改正後之丑○○造型作為「青新國民
      小學英語課本第一冊」之插圖，乃彼此間出版契約之履行行為，縱自訴人享有
      該丑○○造型之著作權，亦無侵犯自訴人著作權之可言。自訴人指訴被告辰○○侵犯其著作權，顯非可採。
（五）被告己○○○社、壬○○及戊○並無違反著作權法第八十七條第二款之情事：
      自訴人認為被告壬○○及戊○身為己○○○社之負責人及主編，「明知」被告
      辰○○之「甲○○」係抄襲重製其「丑○○」，仍另請人重新以電腦繪圖軟體
      照描後印製成冊，已該當著作權法第八十七條第二款云云。惟本件被告辰○○
      既未抄襲重製自訴人之著作已如前述，則被告己○○○社、壬○○及戊○等基
      於公司與被告辰○○之出版契約，使用被告辰○○審核修改且授權使用之「甲○○」圖形著作為英文課本第一冊之插圖，自屬合法，斷無違反著作權法第八
      十七條第二款之可能。何況被告並未提出任何積極證據足以證明被告己○○○
      社、壬○○及戊○等已「明知」被告辰○○之著作有侵害著作權，並進而散佈
      或意圖營利而交付，依前開刑事訴訟法之規定，自應為無罪之諭知。尤其該英
      文第一冊教材因送審未通過，被告己○○○社根本未將該教材對外散布或意圖
      營利而交付，當然無從侵害任何人之著作權。
六、綜據上述，本案被告等人並無自訴人所指摘侵害自訴人著作權之犯行，被告辰○○上開所辯堪以採信。此外，復查無其他積極證據足資證明被告等人犯罪，原審
    為被告等四人無罪之諭知，核無違誤。自訴人上訴意旨仍執陳詞主張被告等人侵
    害著作權云云，為無理由，應予駁回。
據上論斷，應依刑事訴訟法第三百六十八條，判決如主文。
中    華    民    國      九十一  年       八       月       十五       日
                              臺灣高等法院刑事第二十二庭
                                  審判長法  官  許  正  順
                                        法  官  林  明  俊
                                        法  官  邱  同  印
右正本證明與原本無異。
自訴人對辰○○部分如不服本判決應於收受送達後十日內向本院提出上訴書狀，其未
敘述上訴之理由者並得於提起上訴後十日內向本院補提理由書（均須按他造當事人之
人數附繕本）。
其餘不得上訴。
                                        書記官  莊  昭  樹
中    華    民    國      九十一  年       八       月       十六       日
